臺灣高等法院臺中分院民事判決　　　九十二年度上易字第四五二號
　　上　訴　人　乙○○○○○○.
　　被　上訴人　甲○○
右當事人間請求債務不履行損害賠償事件，上訴人對於中華民國九十二年十月一日臺
灣彰化地方法院第一審判決（九十二年度訴字第三三八號），提起上訴，本院於九十
三年六月廿九日言詞辯論終結，茲判決如左：
　　　主　　　文
原判決關於駁回上訴人後項之訴部分暨訴訟費用之裁判廢棄。
被上訴人應給付上訴人新臺幣壹拾捌萬零伍佰柒拾捌元及自民國九十二年四月十八日
起至清償日止按年息百分之五計算之利息。
其餘上訴駁回。
第一、二審訴訟費用，由上訴人負擔十三分之十一，餘由被上訴人負擔。
　　　事實及理由
一、兩造之聲明：
　(一)上訴人上訴聲明求為判決：1.原判決廢棄。2.被上訴人應給付上訴人新台幣（下
    同）一百三十六萬二千九百六十七元，及自民國八十二年二月十一日起，至清償
    日止，按年息百分之五計算之利息。3.第一、二審訴訟費用由被上訴人負擔。
  (二)被上訴人答辯聲明：1.上訴駁回。2.第一、二審訴訟費用由上訴人負擔。
二、
　(一)上訴人主張：被上訴人以房屋建築設計為業，八十一年間受伊委任，規劃位於彰
　　化縣田中鎮○○段第一二二一之六至第一二二一之一一號等六筆土地上六間房屋
　　之建築設計，並處理有關監造、申請建築許可及使用執照等事宜，伊並已支付四
　　十七萬餘元之報酬予被上訴人，詎被上訴人於前述六間房屋施工期間，僅將房屋
　　設計圖交付伊，而未依建築師法第十九條之規定，至工地現場監工，廢弛業務上
　　應盡之義務，致上述六間房屋中坐落一二二一之十一地號土地上之房屋實際建造
　　面積較出售予訴外人陳素蓮之房屋買賣契約所載面積多二○點六九一坪，每坪造
　　價三萬一千元，因此伊受有損失六十四萬一千四百二十一元。又上述房屋原預定
　　八十二年一月十日完工，並交予買受人取得尾款價金，用以清償伊向訴外人亞太
　　銀行及蕭坤山之貸款，依序為五百萬元及三百萬元，以節省利息；而因上述房屋
　　所建面積與設計圖面積不符，無法辦理保存登記，致伊無法還清上開貸款，須多
　　支出八十二年一月起至同年六月三十日止之利息共五十四萬零二百零四元；再因
　　被上訴人上述疏忽，須再辦理土地合併再分割，支出代書費用及申請費用十八萬
　　一千三百四十二元，上開損害，亦係因被上訴人未盡其受任人之義務所發生，自
　　應由被上訴人負賠償責任等情。爰依委任契約之法律關係提起本訴，求為命被上
　　訴人應給付伊一百三十六萬二千九百六十七元及附加法定遲延利息之判決。
　(二)被上訴人則以：伊與上訴人間並無上訴人所述之委任關係存在。伊與上訴人接洽
    之源起，乃八十一年間伊在上訴人共有土地上另件房屋興建人即訴外人陳武批之
    工地，得知訴外人陳武批是經由伊幫忙接洽，而委任伊之雇主即賴萬來建築師辦
    理該工地相關建築設計等事務，始進一步洽伊找賴萬來建築師辦理系爭建築設計
    事務，是上訴人委任辦理建築設計等事務之受任人為賴萬來建築師（即享新建築
    師事務所），並非伊，伊僅係單純幫忙上訴人引薦其委任建築師對象之中間介紹
　　人而已。至於伊有協助處理相關系爭建築等事務，乃因伊受僱於賴萬來建築師之
　　故，在其指揮監督下處理。另上訴人所指之損害，乃源於上訴人自己之責任所造
　　成，蓋以系爭房屋之興建，上訴人委任賴萬來建築師之事務範圍，僅是房屋格局
　　等建築設計相關事務而已，並不涵括現場監工等項，而實際負責現場監工任務者
　　，則為上訴人本人，故倘有監工事務造成損害，亦應由上訴人自負責任。再上訴
　　人所指建造後之建物面積較設計圖為多及嗣後衍生土地分割有誤而須再行合併又
　　分割之損害，亦係上訴人自己未確實申請地政機關測量所致，與賴萬來所受委任
　　事務範圍無關等語，資為抗辯。
三、查上訴人主張委任被上訴人為前揭土地上六間房屋之建築設計，並處理有關監造
    、申請建築許可及使用執照等事宜，暨已支付報酬予被上訴人。而上開六間房屋
    中坐落一二二一之一一地號土地上之房屋實際建造面積較出售予訴外人陳素蓮之
    房屋買賣契約所載面積（即建築設計圖所載面積）多出二○．六九一坪等事實，
    經據提出彰化縣田中鎮公所使用執照影本六件、不動產預定買賣契約書影本一件
    、土地登記簿謄本、面積計算表、基地位置示意圖等件為證。被上訴人對於曾處
　　理上開房屋之建築設計圖、使用執照之申請、暨上開坐落一二二一之一一號土地
    上房屋建築後之面積與設計圖不符乙節，並不爭執，惟以前揭情詞置辯。是以茲
    首應審究者為，兩造間就系爭房屋之建築設計、監造等事項，其委任關係係存在
　　於上訴人與被上訴人之間，抑存在於上訴人與賴萬來即享新建築師事務所之間？
　　論述如下：
  (一)按稱委任者，謂當事人約定，一方委託他方處理事務，他方允為處理之契約。又
    受任人處理委任事務，應依委任人之指示，並與處理自己事務為同一之注意；其
    受有報酬者，應以善良管理人之注意為之。民法第五百二十八條、第五百三十五
    條定有明文。本件上訴人主張伊委任被上訴人辦理上開委任事務；被上訴人則辯
　　以：伊係受僱於賴萬來建築師，在該建築師之監督指示下辦理業務，委任關係存
　　在於賴建築師與上訴人之間，伊與上訴人接洽只是單純幫忙引薦建築師之中間人
　　角色而已，並不發生委任關係云云。然查，上訴人主張伊所以委任被上訴人辦理
　　上開事務，係源自訴外人陳武批在伊與他人共有之土地上建築房屋時，因該批房
　　屋之建築設計等項係委由被上訴人辦理，伊在工地現場遇見被上訴人，趨前與之
　　洽談後委其辦理，其間，被上訴人從未告知係受賴萬來建築師僱用，其後，事務
　　接洽、金錢交付，亦均與被上訴人為之，並至被上訴人位於田中鎮○○街一一五
　　巷十號（後改為十四號）電話：0000000號之住處接洽及交付文件資料，
　　伊從未見過賴萬來建築師，亦從不知賴建築師事務所在何處，提出電話名簿頁影
　　本為證。被上訴人亦不否認上訴人均至上址與伊接洽或交付文件，僅稱上開電話
　　係伊太太娘家的，伊並不住該地而已。然而，被上訴人如受僱於賴建築師，必在
　　其事務所上班，何以從未至賴建築師事務所接洽事務？殊違常情事理。況被上訴
　　人於台灣彰化地方法院八十三年度自字第四七號被訴詐欺案件中，亦自行辯稱：
　　係依照自訴人（即上訴人）之委託辦理設計圖等語，有該案刑事裁定影本在卷可
　　稽（見一審卷三七－三八、一二七頁），足見上訴人所稱係委託被上訴人辦理非
　　虛。而因被上訴人僅係建築設計繪圖員，並未具有建築師之資格，此為被上訴人
　　所是認。所受委任之事務卻是建築師始能從事之工作，是以，需以建築師之名義
　　為之。綜上參互相證，上訴人稱被上訴人係借用賴萬來建築師牌照，實際上係自
　　己接受委任從事系爭事務云云，尚非全然無據，應堪採信。至於被上訴人雖辯稱
　　係受賴萬來建築師僱用，並引用賴建築師於台灣彰化地方法院檢察署八十七年度
　　偵字第二八四三、四六五二號被訴詐欺等案件中所供：當時伊僱用甲○○做建築
　　設計及辦理手續，相關手續均係張某在處理等語作為證據。然查，賴萬來建築師
　　於該刑事案件為被告，涉及有否出借牌照予被上訴人之不法行為，其為有利於己
　　之辯解，乃所當然，自不能以此上開辯詞，即予遽信。而本件為獨立之民事訴訟
　　，乃應由本院依調查證據之結果為獨立判斷，不受上開刑事案件認定結果之拘束
　　。因此，本院綜合全案事證，認上訴人主張係伊與被上訴人直接成立委任關係，
　　較屬可採。被上訴人抗辯伊只是單純幫忙為引薦介紹建築師之中間人云云，殊非
　　可信。
　(二)次應審究者為，被上訴人除受委任為建築設計圖製作及使用執照之申請等外，是
　　否兼受監造之委任。被上訴人雖辯稱：所受委任範圍，不包括建築物之監造部分
　　。查建築物之建造設計、監造，雖可為不同之受任項目，惟查本件系爭房屋依彰
　　化縣田中鎮公所核發之使用執照所載，設計人為賴萬來，事務所名稱為享新建築
　　師事務所；監造人亦為賴萬來，事務所名稱亦同上，有該使用執照影本存卷可稽
　　。是倘監造部分不包括在受任範圍內，由被上訴人所代為辦理申請核發之使用執
　　照，何以列載與設計人相同之賴萬來？被上訴人對此，無法自圓其說。從而，上
　　訴人主張監造部分亦經其委任被上訴人辦理，應屬可信。被上訴人空言否認，亦
　　為不足採。
  (三)按建築師受委託辦理建築物監造時，應監督營造業依照建築師法第十七條設計之
    圖說施工，並應負監督該工程施工之責任，建築師法第十八條第一款、第十九條
　　分別定有明文。本件被上訴人雖無建築師之資格，惟其借用賴萬來建築師名義，
　　實際受任為系爭房屋建築之設計及監造業務，依雙方委任契約之本旨，自仍有負
　　上開所受監造之義務及責任。而系爭坐落一二二一之一一號土地上之房屋，上訴
　　人主張因被上訴人未至工地現場監督，以盡其監造之責，致該房屋建造後之面積
　　較設計圖面積多出二○．六九一坪等情，被上訴人對此項不符並未有所爭執，僅
　　以其未受委任監造及上訴人於施工之際未申請指界測量為辯。然查，監造部分亦
　　在受任範圍內，已如前述，是被上訴人未盡監造之責任已屬明顯，違反受任人應
　　盡之義務，自堪認定。
四、按受任人因處理委任事務有過失所生之損害，對於委任人應負賠償之責，民法第
    五百四十四條定有明文。本件上訴人主張被上訴人未盡監造之義務，致其受有損
　　害，請求賠償，依上開法條規定，即屬有據。茲就上訴人請求各項分別審核之：
  (一)上訴人主張被上訴人未盡受任人處理監造事務之義務，致坐落一二二一之一一號
    土地上房屋之實際建造面積較其出售予訴外人陳素蓮之房屋買賣契約所載面積多
　　二○．六九一坪，每坪造價三萬一千元，因此其受有損失六十四萬一千四百二十
　　一元云云。惟被上訴人辯稱：該房屋係上訴人之妻舅所購買，該建積與設計圖不
　　符部分，伊已幫其辦理變更完成。完成坪數比較大，是他們買賣雙方如何補貼之
　　問題等語。查上訴人與該房屋承買人訂立買賣契約所記載之建物面積係以原設計
　　圖為準，該坪數多出部分，既已合法完成變更登記，上訴人亦未主張承買人以該
　　坪數不符為由而解除買賣契約，是以買受人以該多出之坪數而受領，則上訴人與
　　該買受人間乃有相互找補或不當得利之問題，上訴人自可對之請求，是在上訴人
　　證明請求無結果之前，尚難認上訴人受有此項損失。上訴人於此請求此項賠償，
　　尚難認為正當，不能准許。
  (二)上訴人主張上述房屋原預定八十二年一月十日完工，並交予買受人取得尾款價金
    ，用以清償其向訴外人亞太銀行及蕭坤山之貸款，依序為五百萬元及三百萬元，
　　以節省利息；而因上述房屋所建面積與設計圖面積不符，無法辦理保存登記，致
　　其無法還清上開貸款，多支出八十二年一月起至同年六月止之利息共五十四萬零
　　二百零四元云云，經據提出亞太商業銀行存款出入明細表影本及代書謝志村切結
　　書影本為證，亦未經被上訴人對此金額為爭執，堪認為屬實。惟查核諸上訴人與
　　訴外人陳素蓮就上述房屋所訂立之買賣契約，買賣價金總價為四百萬元，並非八
　　百萬元，故依上訴人上開所述，影響貸款償還之金額應僅四百萬元，多支出利息
　　之損失應僅上開五十四萬零二百零四元之半數，即二十七萬零一百零二元。
　(三)上訴人另主張因被上訴人上述疏忽，須再辦理土地合併再分割，受有支出代書費
　　用及申請費用十八萬一千三百四十二元之損失云云，經據提出建築執照、使用執
　　照、建築基地位置示意圖及配置圖影本、土地登記簿謄本、代書謝志村之切結書
　　影本為證。被上訴人對該數額亦未爭執，堪認為真實。此部分多增加之支出，自
　　應認屬上訴人所受損害。
　(四)以上各項合計，上訴人所受損害共為四十五萬一千四百四十四元（270,102+181,
　　342=451,444元）。
五、按損害之發生或擴大，被害人與有過失者，法院得減輕賠償金額或免除之。民法
    第二百十七條第一項定有明文。本件上訴人委任被上訴人為系爭房屋之建造設計
    及監造等事務，被上訴人未盡監造之義務，有所過失，造成損害，固如前述。惟
    上訴人於取得被上訴人所交付之房屋設計圖後，未申請地政機關測量指界，未洽
　　知被上訴人即自行僱工建造，並本身擔任監工，自為建築，有其在台灣彰化地方
　　法院檢察署八十七年度偵字第二八四三號乙案之供述可明，是其對本件損害之發
　　生及形成，顯然亦有過失，且較之被上訴人為重大。經綜合斟酌雙方過失情節，
　　認被上訴人應負百分之四十，上訴人應負百分之六十之過失責任。爰就前項損害
　　金額，減輕被上訴人百分之六十賠償責任後，被上訴人應負之賠償金額為一十八
　　萬零五百七十八元。
六、綜上所述，上訴人依委任關係請求被上訴人賠償損害，於上開一十八萬零五百七
    十八元及自起訴狀繕本送達翌日即九十二年四月十八日起算之法定遲延利息請求
    ，核屬正當，予以准許。逾上開範圍之請求，即非正當，應予駁回。上開應准許
    部分，原審失察，予以駁回，上訴論旨指其不當，為有理由，應予廢棄改判。至
　　其餘部分，原審予以駁回，理由雖未盡相同，但結果無差異，仍應維持，予以駁
　　回上訴。
七、兩造其餘攻、防方法及舉證，核與判決基礎之認定及判決結果無影響，不另一一
    論列。
據上論結，本件上訴為一部有理由，一部無理由。依民事訴訟法第四百五十條、第四
百四十九條、第七十九條，判決如主文。
中　　　華　　　民　　　國　　九十三　　年　　　七　　　月　　 十三　　 日
~B1民事第五庭審判長法　官　陳滿賢
~B2　　　　　　　　法　官　朱　樑
~B3　　　　　　　　法　官　古金男
右為正本係照原本作成。
不得上訴。
~B　　　　　　　　書記官　茆亞民
中　　　華　　　民　　　國　　九十三　　年　　　七　　　月　　 十五　　 日
　　　　　　　　　　　　　　　　　　　　　　　　　　　　　　　　　　　　Ｙ
